臺灣高雄地方法院民事判決　　　　　　　94年度訴字第1962號
原　　　告　辛○○○
訴訟代理人　林敏澤律師
上　一　人　李亭萱律師
複 代理 人
訴訟代理人　陳慧敏律師
　　　　　　庚○○
　　　　　　己○○
被　　　告　丙○○
訴訟代理人　戊○○
　　　　　　呂郁斌律師
上　一　人　陳清郎律師
複 代理 人
上列當事人間請求返還房屋事件，經本院於中華民國96年5 月29
日言詞辯論終結，判決如下：
    主  文
原告之訴及其假執行之聲請均駁回。
訴訟費用由原告負擔。
    事實及理由
壹、程序部分：
    按經被告同意，訴狀即使送達後，原告仍得將原訴變更或追
    加他訴，又請求之基礎事實同一者，亦同。且被告於訴之變
    更或追加無異議，而為本案之言詞辯論者，視為同意變更或
    追加，民事訴訟法第255 條第1 項第1 款、第2 項定有明文
    。本件原告先於起訴時之民國94年7 月5 日依兩造間的約定
    及不當得利法律關係，聲明請求被告返還坐落於高雄縣岡山
    鎮○○段401-8 及401-29地號土地上門牌號碼高雄縣岡山鎮
    ○○路69號及69之1 號建物（69之1 號建物以下簡稱系爭建
    物）及收取之租金新台幣（下同）400, 000元；嗣於94年9
    月6 日又擴張其聲明請求給付被告所收取之租金1,428,000
    元，並追加侵權行為法律關係；又於95年2 月17日於言詞辯
    論程序中以言詞擴張被告應返還所收取租金之請求達2,062,
    60 0元；再於95年7 月24日除維持原先租金之返還給付，變
    更聲明為兩造共有坐落高雄縣岡山鎮○○段第401-7 號，面
    積7 公畝38平方公尺之土地應予分割，並追加訴外人莊彩真
    為被告；復於95年9 月4 日本院勘驗現場時以言詞再行更改
    其聲明為將系爭建物及高雄縣岡山鎮○○路69號分割成三份
    ；最終於96年5 月4 日撤回對莊彩真之請求，並再次變更聲
    明請求被告應返還系爭建物予原告，追加依相當於租金之損
    害請求被告應給付原告36,851元及自96年4 月1 日起至返還
    系爭建物之日止，按月給付原告714 元。上述聲明之變更或
    追加，被告除對其中以不當得利法律關係所追加請求被告應
    給付原告36,851元及定期金714 元外，均未異議並為本案之
    言詞辯論，參照前揭規定意旨，應視為被告同意原告為歷次
    訴之變更及追加，且被告不同意部分，因原告所追加不當得
    利請求部分與允為得變更部分具同一基礎事實之關係，依法
    亦當屬可追加之列，故當以最後一次之訴之聲明變更追加做
    為原告請求之範圍，原告上開之變更追加尚屬合法，應予准
    許，合先敘明。
貳、實體部分：
一、原告主張略以：系爭建物為原告所興建，為原告所有未經保
    存登記之建物，因系爭建物與其隔鄰建物即門牌號碼高雄縣
    岡山鎮○○路69號建物所共同坐落於高雄縣岡山鎮○○段40
    1-8 及401-29地號土地，為原告及被告、訴外人莊彩真3 人
    之母丁○○○於生前購買後贈與3 人共有，並分配3 人就土
    地租賃總所得各得收取1/3 ，因被告原未居住於系爭建物，
    是向均由原告及莊彩真將所收取之租金的1/3 額度寄給被告
    。詎被告於91年12月間，趁丁○○○逝世返回高雄縣岡山鎮
    奔喪之際，要求暫借住原告所有之系爭建物，原告基於姐妹
    手足之情，自不便拒絕而同意讓被告暫住至喪期過後，然被
    告竟於喪期後不願搬離，自行更換門鎖並將戶籍遷入而強占
    系爭建物，且自92年1 月間起至95年12月間止，共計已逾收
    應返還原告之租金共計2,062,600 元；又被告無權占用原告
    之建物，即享有相當於租金之不當利益，致原告受有損害，
    以每月租金714 元計算，92年起至96年4 月止所損失之法定
    租金共計36,851元。為此，基於所有權作用、不當得利及共
    有物上之分管契約約定，聲明請求：(一)被告應將系爭建物遷
    讓返還原告；(二)被告應給付原告36,851元及自96年4 月1 日
    起至返還系爭建物之日止，按月給付原告714 元；(三)被告應
    給付原告2,062,600 元，及自95年9 月15日起至清償日止，
    按年息5%計算之利息；(四)並願供擔保請准為假執行之宣告等
    語。
二、被告則以：系爭建物為丁○○○生前所建，屬兩造共同繼承
    之財產，被告自可本於共有人之身分自由使用收益系爭建物
    ，並非無權占用，且被告自82年迄91年12月止，並未收到任
    何原告所轉交的租金，故原告十餘年來均獨享應交付被告之
    租金等語資為抗辯，並聲明：駁回原告之訴。
三、兩造爭執及不爭執之事項：
（一）不爭執事項：
   1、91年12月以前系爭建物的租金都是由原告收取。
   2、兩造之母親丁○○○於91年11月去世時，被告即住進系爭
      建物，並且收取自91年12 月間起迄今之租金。
（二）爭執事項：系爭建物是否為原告單獨所有？被告是否有返
      還占有使用系爭建物期間所收取法定孳息予原告之義務？
四、本院得心證之理由：
（一）系爭建物之所有權歸屬
      按違章建築之讓與，雖因不能為移轉登記而不能為不動產
      所有權之讓與，但受讓人與讓與人間如無相反之約定，應
      認為讓與人已將該違章建築之事實上處分權讓與受讓人，
      最高法院86年度台上字第2272號判決意旨可供參照。原告
      主張系爭建物因由其所興建而原始取得所有權，被告則為
      無權占有等情，為原告提出被告戶籍資料、建物現場照片
      、土地登記謄本、地籍圖謄本、系爭建物於81年3 月間照
      片、工程款收據等件為證，並聲請證人即原告之子陳孝宗
      於審理中證述：「系爭建物69之1 號的水電是由我負責。
      約在74年初，我剛出道去做水電，系爭建物水電是由我施
      工，若由現在水準來看當時做的有點亂，如沒有配管就先
      接線，若以勞委會的標準來看那是不合格的。‧‧‧‧我
      在系爭房屋實際上住過7 年，包括我太太也在那裡住過。
      而水泥部分是由鐵工作的，到底是誰我也忘記了。而鐵工
      也死亡了。那時候是共有持分地，那是我外婆叫我媽媽去
      做。那時工地上有很多的廢棄物，是由我二弟去燒掉」等
      語，並當場繪有水電施工圖供為參佐，被告對於自91年12
      月間起即占有使用系爭建物，及對於上開文書之真正、證
      人陳孝宗有參與系爭建物水電施工部分，均未爭執。惟查
      ：原告聲請之證人莊彩真於審理中證稱：「（問：系爭69
      之1 號之房屋是否為同一時間建蓋？）系爭69號房屋是71
      年所建蓋。系爭69之1 號房屋算是舊屋，是拆除後所留下
      來的」，「（問：系爭69之1 號房屋是何人所建蓋的？）
      民國54年以前是空地，是我起建的舊屋，系爭69之1 號是
      我的廚房，後來71年政府開路有拆屋，但沒有拆除完全，
      剩下的部分即是系爭69之1 號房屋。我在71年新建系爭69
      號的房屋，同年我母親修改系爭69之1 號房屋給我的二姑
      住，當時並無門牌號碼，是原告將我二姑趕出去之後，他
      就住進去，當時也是民國70多年的事情，至於我母親有無
      允許原告住進系爭69之1 號房屋我就不知道了」，「（問
      ：你當時有無告訴原告系爭69之1 號房屋是你建蓋，之後
      由你母親修改的？）原告本來就知道這件事情了」，「（
      問：系爭69之1 號房屋一樓的部分，自原告居住之後，有
      無翻修過？）有翻修過，至於是何人翻修，我不清楚」等
      語，「（問：翻修之程度？）又加蓋半層樓讓人可居住，
      但我不知道是何人翻修的，是何人出錢的」等語有關系爭
      建物基礎之1 樓部分係由其所興建，而後由丁○○○所修
      改，原告未經丁○○○同意趕走原住戶後占有使用期間亦
      經人翻修等情綦詳，上開證詞並核與證人即兩造之弟莊慶
      祥證述：「（問：是否知道岡山鎮○○路69號、69之1 號
      房屋興建經過？）那是我們的老房屋，我祖父時代就興建
      的，我很小時候就興建了，那是我們小時候我母親就告訴
      我們的，房屋是我祖父即我父親的父親傳下來的。因為我
      住在高雄，就我所知，房屋一間是由我二姊被告甲○○○
      在使用，另一間是由原告辛○○○在使用，‧‧‧‧，十
      年前我尚未入監之前房屋就是我大姐（按：即原告）、二
      姐在使用，為何這樣使用我也不知道，我也不知道母親生
      前是否有將房屋送給我三個姐姐。之前是舊的房屋時候，
      我二姐結婚後都是我二姐住在那裡。‧‧‧‧，30幾年前
      我有看到的是的舊房屋，後來為了擴建道路而拆掉全部磚
      瓦房屋，現在是鐵皮房屋，我第一次看到鐵皮房屋約是10
      幾年前。鐵皮房屋是誰建的，我不太清楚，但是我家人即
      我太太告訴我，那是我二姐拿錢出來建的，二姐就是被告
      甲○○○。我們家裡財產之前都是我母親在管的，我搬出
      去住時候也是我母親在管的，至於鐵皮屋為何是二姐出錢
      去管，那是因為我母親說要住的人自己出錢來建，‧‧‧
      ‧至於原告辛○○○使用那間房屋我母親沒有親口告訴我
      那要給我大姐使用，因為我大姐在台南自己有房屋，是因
      為他負責照顧我母親，所以我母親跟他住在那一間。我母
      親老年痴呆之後大部分都是由我二姐、姪子帶我母親來探
      監，所以都是由我二姐在照顧我母親」，「因為我大姊夫
      已經住在我們家裡時，就賣掉我們家土地，且在台南自己
      有房屋，所以不能回來分財產。我認為這二棟都是我二姐
      興建的，因為他自己住的那間維新路69號是他出錢興建的
      ，至於維新路69之1 號我認為也是他出錢興建的，因為我
      二姐比較關心家裡的事情，所以我認為是他出錢興建維新
      路69之1 號」等語系爭建物基礎部分應係莊彩真所興建等
      情相符，且原告對於證詞均無爭執，是莊彩真之證詞當屬
      可採，證人陳孝宗固可能參與系爭建物二樓及水電之裝設
      ，但其為原告之子已然對系爭建物的早遠來由並不清楚，
      且所增建部分並未將原建物完全拆除後翻新而創設新價值
      ，均因附合而屬原系爭建物主建物所有權的一部分，其證
      詞當不足認原告即屬興建系爭物之人。而莊彩真興建系爭
      建物後因曾讓丁○○○修改後自行交付予兩造之二姑居住
      ，參照前揭判決意旨，莊彩真既無反對之意思，應認事實
      上處分權已移轉予丁○○○，但原告之使用依上開兩位證
      人之證詞則均未見丁○○○有明示同意之意思，只是因丁
      ○○○居住於系爭建物而由原告共同居住以便照料，自無
      法確認系爭建物之事實上處分權又經由丁○○○移轉予原
      告，是丁○○○死亡後固生系爭建物之事實上處分權再行
      繼受移轉的問題，但因繼承人之一莊彩真係系爭建物之所
      有權人，且並未有將系爭建物再移轉予他人使用之意，當
      無再創設事實上處分權的概念將處分權能單獨從所有權分
      離給予其他繼承人之必要，是原告尚無系爭建物之處分權
      能，應足認定。從而，原告主張其為系爭建物之所有權人
      而向被告請求返還，尚屬無據，應不足採。
（二）系爭建物的使用收益
      按稱不動產者，謂土地及其定著物；又善意占有人，依推
      定其為適法所有之權利，始得為占有物之使用及收益，民
      法第66條、952 條定有明文，原告主張系爭建物所占有之
      土地係兩造之母親丁○○○於76年間贈與兩造及莊彩真，
      而為兩造之公同共有，並分配兩造就土地租賃總所得各得
      1/3 ，並由原告及莊彩真將所收取法定孳息租金之1/3 寄
      予被告等情，因照料丁○○○而與丁○○○共同居住於系
      爭建物，嗣丁○○○死亡後，自認其係系爭建物的共同受
      贈人而占有使用系爭建物並收取出租之法定孳息，原告並
      提出乙○○○95年2 月15日之「具結證明書」為證，惟該
      證明書之真正為被告否認為真，原告未再行證明該證明書
      確由乙○○○所製作，其文書之形式真正無法確認，自不
      能為據。且原告於起訴時即自承其向被告請求返還之租金
      原係由原告將系爭建物租予他人使用所得到的孳息，是原
      系爭租金應與土地的收益無涉而仍屬系爭建物的法定孳息
      所得，加以其又主張為系爭建物之單獨所有權人，故自無
      分管契約適用之餘地，又原告占有使用系爭建物係因丁○
      ○○生前受其照料而共同居住，且原告已於台南購置房屋
      ，並無特別將系爭建物移轉予原告之必要，均已如前述，
      是原告占有使用系爭建物係藉由丁○○○之占有而占有，
      自始並非毫不知其無占有使用之權利，尚非屬善意占有，
      依上開規定意旨，自不得適法享有系爭建物之法定孳息，
      是被告後於91年12月間占有使用系爭建物，並無返還法定
      孳息予原告之義務，又原告既無合法收取系爭建物法定孳
      息之權利，從而亦無因被告之占有而受相當於租金之損害
      之可能，是原告請求被告返還其所收取租金之孳息及賠償
      相當於租金之損害等主張亦不足採。
五、綜上所述，原告既非系爭建物的單獨所有權人，且非善意占
    有，自不得依所有權的作用請求被告返還占有物且要求被告
    返還其自系爭建物所收取的法定孳息及相當於租金之損害，
    則原告請求被告應將系爭建物遷讓返還原告；被告應給付原
    告36,851元及自96年4 月1 日起至返還系爭建物之日止，按
    月給付原告714 元；被告應給付原告2,062,600 元，及自95
    年9 月15日起至清償日止，按年息5%計算之利息被告等，均
    無理由，不應准許。原告之訴既不應准許，則其假執行之聲
    請，即失所依據，併予駁回。
六、本件事證業已明確，兩造其餘主張陳述、所提之證據及聲請
    調查之證據，經本院審酌後，認均不足以影響本判決之結果
    ，均毋庸再予論述，附此敘明。
七、結論：本件原告之訴為無理由，應依民事訴訟法第78條，判
    決如主文。
中　　華　　民　　國　　96　　年　　6 　　月　　22　　日
                  民事第四庭法　官　古振暉
正本係照原本作成。
如不服本判決，應於送達後20日內，向本院提出上訴狀並表明上
訴理由，如於本判決宣示後送達前提起上訴者，應於判決送達後
10日內補提上訴理由書（須附繕本）。
中　　華　　民　　國　　96　　年　　6 　　月　　22　　日
                            書記官　陳展榮
